【裁判字號】    95,交易,49
【裁判日期】    950816
【裁判案由】    過失傷害
【裁判全文】
臺灣桃園地方法院刑事判決              95年度交易字第49號
公  訴  人  臺灣桃園地方法院檢察署檢察官
被      告  甲○○
                      巷14號.
選任辯護人  許富雄律師
上列被告因業務過失傷害案件，經檢察官提起公訴（94年度偵字
第18053號），本院判決如下：
    主  文
甲○○從事業務之人，因業務上之過失傷害人致重傷，處有期徒
刑捌月。
    事  實
一、甲○○受僱設於苗栗縣公館鄉○村○ 鄰○○街85巷1 號輝宇
    通運股份有限公司（下稱輝宇公司），擔任曳引車司機，負
    責貨物運送業務，為從事駕駛業務之人，於民國94年5 月3
    日下午，駕駛車牌號碼GY─A25 號營業貨運曳引車（下稱上
    開曳引車），執行載運貨物業務完成，欲返回上址輝宇公司
    ，而自桃園縣南崁匝道上高速公路，行駛國道一號公路，由
    北往南方向行駛，在楊梅交流道下國道一號公路後，沿出口
    匝道往桃園縣楊梅鎮○○○路南下車道方向行駛，於同日19
    時（公訴意旨誤植為17時許）許，途經桃園縣楊梅鎮○○○
    路○ 段510 號前，本應注意行車速度，依標誌或標線之規定
    ，無標誌或標線者，在市區道路，時速不得超過50公里，以
    及汽車行駛時，應注意車前狀況，並隨時採取必要之安全措
    施，而依當時天候晴、夜間有照明、路面舖裝柏油、路面狀
    態乾燥、無缺陷、無障礙物，對於車前各人、車之動態尚能
    確切掌握等情況，並無不能注意之情事，竟疏未注意應遵守
    速限及車前狀況，貿然以超過該路段速限（即時速50公里）
    之速度約60至70公里疾行，適有穿越車道時，擅自穿越分隔
    島之行人張登村，自甲○○行車方向之左側向右行走，欲橫
    越中山北路，甲○○見狀已避煞不及，致上開曳引車左前車
    頭撞及張登村，使張登村受有創傷性兩側顱內出血合併腦傷
    之傷害，經送醫急救，張登村經醫治後仍留有意識不清無法
    自行進食，需以鼻胃管灌食之重大難治重傷害。甲○○於肇
    事後，在未被有偵查犯罪職權之機關或公務員發覺其為犯人
    前，即主動向桃園縣政府警察局楊梅分局警備隊警員自首肇
    事，進而接受本次裁判。
二、案經張登村之妻乙○○訴由桃園縣政府警察局楊梅分局報告
    臺灣桃園地方法院檢察署檢察官偵查起訴。
    理  由
壹、證據能力方面：
一、按被告以外之人於審判外之言詞或書面陳述，除法律有規定
    者外，不得作為證據；被告以外之人於偵查中向檢察官所為
    之陳述，除顯有不可信之情況者外，得為證據；除顯有不可
    信之情況外，公務員職務上製作之紀錄文書、證明文書，及
    從事業務之人於業務上或通常業務過程所須製作之紀錄文書
    、證明文書，及除前二款之情形外，其他於可信之特別情況
    下所製作之文書，亦得為證據。被告以外之人於審判外之陳
    述，雖不符刑事訴訟法第一百五十九條之一至第一百五十九
    條之四之規定，而經當事人於審判程序同意作為證據，法院
    審酌該言詞陳述或書面陳述作成時之情況，認為適當者，亦
    得為證據。當事人、代理人或辯護人於法院調查證據時，知
    有第一百五十九條第一項不得為證據之情形，而未於言詞辯
    論終結前聲明異議者，視為有前項之同意，刑事訴訟法第一
    百五十八條之三、第一百五十九條第一項、第一百五十九條
    之一第二項、第一百五十九條之四、第一百五十九條之五就
    此分別定有明文。
二、查卷附之道路交通事故現場圖；道路交通事故調查報告表；
    車禍現場、車損照片；行政院國軍退除役官兵輔導委員會台
    北榮民總醫院出具之診斷證明書；臺灣省桃園縣區車輛行車
    事故鑑定委員會鑑定意見書，經被告、選任辯護人迄於本院
    審理期日，並未提出爭執，是應認上開各項證據具有證據能
    力。
貳、實體方面：
一、訊據被告甲○○固坦認於上揭時、地駕駛上開曳引車撞擊被
    害人張登村之事實，惟矢口否認有業務過失重傷害之犯行，
    辯稱：案發當時天色漸暗，但現場路燈未亮，故伊雖有開大
    燈，惟視線仍受影響，致未能及時發現從分隔島突然跑出來
    的被害人張登村，而伊於看到被害人時，已採取正確之避煞
    措施，卻因被害人不知為何原因突然又往回跑到伊車輛前面
    ，致伊難以再為閃避，才造成本件事故，因而，此事故之發
    生伊實有不能注意，亦無任何應注意之情事，無從認伊有過
    失，若縱有過失亦相當輕微，況被害人於案發前所為之上開
    不合理行為舉止，是否有自殺之目的，亦非無疑云云。經查
    ：
（一）上揭事實迭據被告於警詢、檢察官訊問時就案發當時伊之
      車速係60公里一情坦白承認在卷（見偵查卷第8 、31頁）
      ，並經證人即案發當時至現場處理之警員徐廣發於本院審
      理中結證屬實在卷（見本院95年5 月8 日審判筆錄），且
      有行車紀錄1 紙、診斷證明書1 紙、道路交通事故現場圖
      1 份、道路交通事故調查報告表2 份及車禍現場、車損照
      片6 幀附卷可稽（附於偵查卷第23頁、第5 至7 頁、第37
      至39頁）。
（二）被告雖辯稱：案發當時現場路燈未亮，故伊雖有開大燈，
      惟視線仍受影響，致未能及時發現從分隔島突然跑出來的
      被害人張登村，伊並無過失云云，惟證人徐廣發於本院審
      理中結證稱：伊到場處理時，案發地點係台一縣縱貫線楊
      梅交流道南下車道，附近之路燈係在指示牌後方，路況良
      好，當地速限為50公里。車輛於夜間行車必須開大燈，與
      路燈有無亮並無必然關係等語明確在卷（見本院95年5 月
      8 日審判筆錄），再佐以依上開道路交通事故調查報告表
      所載，案發當時之光線為夜間有照明，則被告上開所辯已
      非有據，況被告於警詢、檢察官訊問時已就案發當時伊之
      車速係60公里一節，且觀諸上開卷附之行車紀錄可知，案
      當時被告之車速甚高達70公里，足見案發當時被告確有超
      速行駛之情，而倘被告能遵守上開速限行駛，自能有較充
      裕時間，為迴避、煞停等得以防止本件車禍發生之行為，
      從而，被告所辯伊就本件車禍之發生並無過失云云，實難
      憑信。
（三）至被告雖另以被害人於案發前所為之上開不合理行為舉止
      ，是否有自殺之目的，並非無疑等語置辯，然被告就此部
      分僅空言指述，迄今仍未能舉證以實其說，已不得遽採，
      況被害人張登村於穿越道路之際，見被告駕駛上開曳引車
      急速出現在近處，而因一時不知如何反應始得以避免遭撞
      擊之危險，致在猶豫時不自覺的為前進後退來回之舉動，
      要難謂與常情相悖，職是，縱被告所為案發當時被害人張
      登村有為上開舉措之陳述為真，亦尚無法據之即為被告有
      利之認定。
（四）按行車速度，依標誌或標線之規定，無標誌或標線者，在
      市區道路，時速不得超過50公里，又汽車行駛時，應注意
      車前狀況，並隨時採取必要之安全措施，此道路交通安全
      規則第93條第1 項第1 款  及第94條第3 項均定有明文。
      被告考領駕駛執照應對前開規定知之甚詳，被告駕駛汽車
      自應遵守上開規定，並應負有前開注意義務，而參之肇事
      當時天候晴、夜間有照明、路面舖裝柏油、路面狀態乾燥
      、無缺陷、無障礙物，對於車前各人、車之動態當能確切
      掌握等情況，並無不能注意之情事，被告駕駛汽車即應遵
      守上開規定，而其竟仍疏未注意車前狀況，並以超過限速
      50公里之速度，致見被害人張登村穿越道路時，未能有較
      充裕時間，為迴避、煞停等得以防止本件車禍發生之行為
     ， 因而肇事致被害人張登村受有上述傷害，經醫治後仍留
      有意識不清無法自行進食，需以鼻胃管灌食之重大難治重
      傷害，被告對本件車禍之發生顯有過失。
（五）至雖參諸上開卷附道路交通事故調查報告表事故現場圖及
      現場照片所示，足認被害人張登村於案發當時有於設有分
      隔島路段穿越道路，而違反道路交通安全規則第134 條第
      2 款所定，行人穿越道路，在設有劃分隔島之路段，不得
      穿越道路之情，且倘被害人張登村依上開規定，不在設有
      分隔島路段穿越道路，案發當時被害人張登村將可避免遭
      被告所駕駛之上開曳引車撞擊之結果，是被害人張登村之
      上開違規行為與本件車禍之發生，亦具有因果關係；復參
      諸臺灣省桃園縣區車輛行車事故鑑定委員會之鑑定意見：
      「行人張登村於設有分隔島路段穿越道路為肇事主因。甲
      ○○駕駛營業半聯結車疏未注意車前狀況且超速行駛為肇
      事次因。」，有該委員會以94年7 月28日桃縣行字第0945
      201999號函送鑑定意見書1 份在卷可考（附於偵查卷第35
      頁），亦同此見解。惟按刑法上所謂之「過失」，係指行
      為人雖非故意，但按其情節應注意，並能注意，而不注意
      者而言，被害人張登村依前述雖與有過失，然僅為民事損
      害賠償責任之抗辯事由，仍無法減免行為人在不超越社會
      相當性之範圍應有之注意義務，且刑事責任係對於反社會
      行為所加之公法上制裁，不若民事責任係專以填補損害為
      目的，因此並無允許依過失相抵之理論，而消長已發生刑
      事責任之餘地，是以被告仍難辭其過失之責。
（六）又被害人張登村因上開車禍經送醫急救，經發現受有創傷
      性兩側顱內出血合併腦傷之傷害，其經醫治後現仍留有意
      識不清無法自行進食，需以鼻胃管灌食之重大難治重傷害
      ，有行政院國軍退除役官兵輔導委員會台北榮民總醫院於
      94年10月28日出具之診斷證明書1 紙附卷為憑（附於偵查
      卷第33頁）。被害人張登村係因本件車禍而受有上開傷害
      ，其受傷與被告之過失行為間有相當因果關係。
（七）綜上，被告所辯均係事後卸責之詞，委無足取。本件事證
      明確，被告上揭犯行足可認定，應依法論科。
二、按刑法及刑法施行法部分條文業於94年2 月2 日經修正公布
    ，並均於95年7 月1 日施行。修正後刑法第二條第一項之規
    定，係規範行為後法律變更所生新舊法律比較適用之準據法
    ，於修正後刑法施行後，應適用修正後刑法第二條第一項規
    定之從舊從輕之原則為比較；修正後刑法第二條第二項，則
    為同條第一項之特別規定，於修正後刑法施行後，關於非拘
    束人身自由之保安處分，應依修正後刑法第二條第二項之規
    定，適用裁判時之法律。又修正後刑法第三十五條，乃刑之
    重輕之法定次序與標準，應適用裁判時之修正後刑法第三十
    五條之規定。修正後刑法第二條第一項係採從舊從輕原則，
    適用最有利於行為人之法律。既曰法律，自較刑之範圍為廣
    ；除法律有特別規定者（如修正後刑法第二條第二項非拘束
    人身自由之保安處分適用裁判時法；又如修正後刑法施行法
    第三條之一第三項、第六條之一、第九條之三規定之情形）
    ，應依其規定；或事關執行之緩刑之宣告，或犯罪在刑法修
    正施行前，自首在刑法施行後之自首部分，或程序之規定（
    程序從新，如刑法第四十條沒收宣告之程序規定），應適用
    裁判時之修正後刑法之規定外；依修正後刑法第二條第一項
    比較時，應就罪刑有關之共犯、未遂犯、連續犯、牽連犯、
    結合犯，以及累犯加重，自首減輕暨其他法定加減原因（如
    身分加減）與加減例等一切情形，綜其全部之結果而為比較
    後，整個之適用，不能割裂而分別適用有利益之條文。關於
    易科罰金之折算標準、易服勞役之折算標準及期限、罰金與
    死刑是否併予執行、多數有期徒刑定應執行之刑時之最高刑
    期之限制等之修正，事涉行為人易刑折算標準金額之多寡與
    期限之長短及定執行刑時能否就罰金刑併予執行或有期徒刑
    定應執行之刑時最高度之限制，亦均屬應依修正後刑法第二
    條第一項比較適用法律之範圍。拘束人身自由之保安處分，
    並非屬修正後刑法第二條第二項規定應適用裁判時法之範圍
    ，除有特別規定者外，亦屬應依修正後刑法第二條第一項比
    較適用法律之範圍；從刑附屬於主刑，除法律有特別規定者
    外，依主刑所適用之法律（以上參考最高法院95年5 月23日
    刑事庭第8 次會議決議及最高法院24年上字第4634號、24年
    上字第5292號、27年上字第2615號判例）。
（一）本件被告行為後法律有變更，關於刑法第二百八十四條第
      一項後段過失致重傷害罪，法定刑得科銀元五百元以下罰
      金，據修正後刑法施行法增訂第一條之一：「中華民國九
      十四年一月七日刑法修正施行後，刑法分則編所定罰金之
      貨幣單位為新台幣。九十四年一月七日刑法修正時，刑法
      分則編未修正之條文定有罰金者，自九十四年一月七日刑
      法修正施行後，就其所定數額提高為三十倍。但七十二年
      六月二十六日至九十四年一月七日新增或修正之條文，就
      其所定數額提高為三倍」及刑法第三十三條第五款修正為
      ：「主刑之種類如下：五、罰金：新台幣一千元以上，以
      百元計算之」等規定，是依修正後之法律，刑法第二百八
      十四條第一項後段過失致重傷害罪所得科處之罰金刑最高
      為新台幣一萬五千元、最低為新台幣一千元；然依被告行
      為時之刑罰法律，即罰金罰鍰提高標準條例第一條前段規
      定得提高之倍數為十倍及刑法第三十三條第五款規定之罰
      金最低額一元計算，該罪之罰金刑最高為銀元五千元，最
      低額為銀元一元，換算為新台幣，最高額雖與新法同為新
      台幣一萬五千元，然最低額僅為新台幣三元。
（二）刑法第六十二條自首之規定，於九十四年一月七日修正、
      九十五年七月一日施行前之規定為：「對於未發覺之罪自
      首而受裁判者，減輕其刑。但有特別規定者，依其規定」
      ，現行刑法之規定則為：「對於未發覺之罪自首而受裁判
      者，得減輕其刑。但有特別規定者，依其規定」，被告犯
      罪及自首均在九十五年七月一日施行前，自應為新舊法之
      比較。而現行刑法將原本自首「應」減輕其刑之規定改為
      「得」減輕其刑。
（三）刑法第四十七條累犯之規定於九十四年二月二日修正公布
      ，並於九十五年七月一日施行，修正前刑法第四十七條規
      定：「受有期徒刑之執行完畢，或受無期徒刑或有期徒刑
      一部之執行而赦免後，五年以內再犯有期徒刑以上之罪者
      ，為累犯，加重本刑至二分之一。」。修正後刑法第四十
      七條第一項規定：「受徒刑之執行完畢，或一部之執行而
      赦免後，五年以內故意再犯有期徒刑以上之罪者，為累犯
      ，加重本刑至二分之一。」，自屬法律變更。
（四）綜合上述，各條文修正前、後之比較，九十五年七月一日
      修正施行後之刑法第四十七條第一項規定有利於被告，揆
      諸前揭最高法院決議及修正後刑法第二條第一項前段、但
      書規定之「從舊、從輕」原則，自應全部適用最有利於行
      為人之法律，即修正後刑法之相關規定予以論處。
（五）至修正後刑法第57條第8 款並增列「犯罪行為人違反義務
      之程度」，此均屬法院就刑之裁量審認標準之明文化，非
      屬法律之變更（最高法院95年5 月23日第8 次刑庭會議決
      議亦同此意旨），自無修正後刑法第2 條第1 項規定之適
      用，附此說明。
三、按刑法第10條所稱「重傷」，除毀敗或嚴重減損視能、聽能
    、語能、味能或嗅能，及肢體、生殖之機能等明確之判斷標
    準外，尚包括「其他於身體或健康，有重大不治或難治之傷
    害」亦屬之，刑法第10條第4 項各款分別定有明文。又按所
    稱「重大不治」係指終生不能恢復之謂，「難治」謂難於治
    療。本案被害人張登村經行政院國軍退除役官兵輔導委員會
    台北榮民總醫院證實又其因創傷性兩側顱內出血合併腦傷之
    傷害，雖未經醫師判定屬終生不能恢復，惟依據一般人所具
    之醫學常識判斷，意識不清無法自行進食，需以鼻胃管灌食
    之傷害乃難於治療，甚至是終生不能恢復，且此於人健康有
    重大之影響，自已屬對其健康有重大難治之傷害，已屬重傷
    害無誤。被告甲○○係輝宇公司之曳引車司機，且其上揭行
    為時是在執行載運貨物之駕駛業務，業據其自承在卷，是被
    告於執行業務時因駕車過失撞擊被害人張登村致受重傷，核
    其所為，係犯修正後刑法第284 條第2 項後段之業務過失致
    重傷害罪。又被告於車禍發生後隨即向前來處理車禍事宜之
    桃園縣政府警察局楊梅分局警備隊警員徐廣發自首坦承肇事
    ，接受裁判，業據警員徐廣發於本院審理中結證述在卷（見
    本院95年5 月8 日審判筆錄），復有桃園縣政府警察局道路
    交通事故肇事人自首情形紀錄表1 紙附卷足佐（附於偵查卷
    第19頁），係對於未經發覺之罪自首而受裁判，依修正後刑
    法第62條前段規定減輕其刑。查被告雖曾於89年間，因業務
    過失傷害案件，經本院判處有期徒刑2 月，如易科罰金，以
    300 元折算1 日確定，於90年3 月7 日易科罰金執行完畢，
    並五年以內再犯本件有期徒刑以上之罪，惟依修正後刑法第
    47條第1 項規定，係以受徒刑之執行完畢，五年以內故意再
    犯有期徒刑以上之罪為累犯之構成要件，而本件被告尚非屬
    故意犯罪，是自不成立累犯。爰審酌被告平日係以駕車為業
    ，其之注意義務程度應較一較人為高，竟駕車違規，以致肇
    事使被害人張登村受有重傷，對被害人及家屬所造成之傷害
    ，永遠無法復原，所為非是，且其前已有犯業務過失傷害罪
    之前科，詳如前述，而本件違規之情節過失程度非輕、被害
    人所受之傷勢甚重，被害人就本案車禍之發生亦有過失，被
    告迄今尚未與告訴人達成和解，除強制險部分已給付新台幣
    170 萬元之保險金外，另未賠償告訴人所受損害，及其犯後
    並未坦承犯行等一切情狀，量處如主文所示之刑。至公訴人
    雖就被告具體求處有期徒刑2 年2 月，然經本院審酌本件被
    告犯罪之具體情節、被害人就本件車禍之發生亦與有過失等
    節，而認應處以主文所示之刑為妥適，附此敘明。
據上論斷，應依刑事訴訟法第299 條第1 項前段，修正後刑法第
2 條第1 項但書、第284 條第2 項後段、第62條前段，修正後刑
法施行法第1 條之1 第1 項、第2 項前段，判決如主文。
本案經檢察官張啟聰到庭執行職務。
中    華    民    國    95    年    8     月    16    日
                            交通法庭審判長法  官  游紅桃
                                          法  官  陳雪玉
                                          法  官  王美玲
以上正本證明與原本無異。
如不服本判決，應於判決送達後10日內，向本院提出上訴狀，上
訴於臺灣高等法院。
                                          書記官  吳玉蘭
中    華    民    國    95    年    8     月    16    日
附錄本案論罪科刑法條：
刑法第284條
因過失傷害人者，處六月以下有期徒刑、拘役或五百元以下罰金
，致重傷者，處一年以下有期徒刑、拘役或五百元以下罰金。
從事業務之人，因業務上之過失傷害人者，處一年以下有期徒刑
、拘役或一千元以下罰金，致重傷者，處三年以下有期徒刑、拘
役或二千元以下罰金。


司法院資訊處製作；財團法人民間司法改革基金會備份。
